ACORDAO-COMPLETO-2486198

ACÓRDÃO 8901/2021 ATA 22/2021 - PRIMEIRA CÂMARA

VISTO, relatado e discutido o pedido de reexame interposto pelo Tribunal Regional Eleitoral de São Paulo contra o Acórdão 4076/2021-TCU-Primeira Câmara.
ACORDAM os Ministros do Tribunal de Contas da União, reunidos em sessão da 1ª Câmara, ante as razões expostas pelo Relator e com base nos arts. 32 e 48 da Lei 8.443/1992, em:
9.1. conhecer do pedido de reexame e dar-lhe provimento parcial;
9.2. tornar insubsistente o item 9.3.2 do Acórdão recorrido;
9.3. conferir a seguinte redação ao item 9.3.1 do Acórdão recorrido:
	"9.3.1. comunique à interessada, com fundamento nos arts. 71, inciso IX, da Constituição Federal e 262 do Regimento Interno desta Corte de Contas, no prazo de 15 (quinze) dias, contados a partir da ciência da presente deliberação, o inteiro teor deste Acórdão;";
9.4. manter os demais itens da deliberação recorrida;
9.5. dar ciência deste Acórdão ao Tribunal Regional Eleitoral de São Paulo, com a informação de que a íntegra do Relatório e do Voto que o fundamentam está disponível no endereço eletrônico www.tcu.gov.br/acordaos.

Pedido de reexame interposto pelo Tribunal Regional Eleitoral de São Paulo contra Acórdão que considerou ilegal e negou registro a ato de aposentadoria em que foi constatada a incorporação de função comissionada após a edição da Lei 9.624/1998.

Primeira Câmara

Tribunal Regional Eleitoral de São Paulo.

3. Interessada/Recorrente:
3.1. Interessada: Sueli Shinzato (XXX.382.658-XX)
3.2. Recorrente: Tribunal Regional Eleitoral de São Paulo (06.302.492/0001-56).

13.1. Ministros presentes: Walton Alencar Rodrigues (Presidente), Benjamin Zymler, Vital do Rêgo e Jorge Oliveira (Relator).
13.2. Ministros-Substitutos presentes: Augusto Sherman Cavalcanti e Weder de Oliveira.

JORGE OLIVEIRA

Ministro-Substituto Augusto Sherman Cavalcanti.

Inicio este Relatório com a instrução produzida na Secretaria de Recursos - Serur (peça 23) , endossada por Diretor daquela unidade técnica (peça 24) , a seguir transcrita:
"1.	Trata-se de pedido de reexame (peças 13 e 14) interposto pelo Tribunal Regional Eleitoral do Estado de São Paulo, buscando reverter o julgamento pela ilegalidade do ato de aposentadoria da ex-servidora Sueli Shinzato, proferido no Acórdão 4076/2021-TCU-Primeira Câmara (peça 8) , que teve como relator o Excelentíssimo Senhor Ministro-Substituto Augusto Sherman Cavalcanti.
1.1.	A deliberação recorrida apresenta o seguinte teor:
VISTOS, relatados e discutidos estes autos de Aposentadoria, com fundamento nos arts. 1º, inciso V, e 39, inciso II, ambos da Lei 8.443, de 16 de julho de 1992, c/c o art. 259, inciso II, do Regimento Interno desta Corte de Contas.
ACORDAM os Ministros do Tribunal de Contas da União, reunidos em sessão da 1ª Câmara, ante as razões expostas pelo Relator, em:
9.1. considerar ilegal o ato constante da peça 2, relativo à aposentadoria de Sueli Shinzato, negando-lhe o correspondente registro, nos termos do art. 260, § 1º, do Regimento Interno desta Corte de Contas; 
9.2. dispensar o ressarcimento das importâncias recebidas indevidamente de boa-fé, com fulcro na Súmula 106, desta e. Corte de Contas;
9.3. determinar ao órgão de origem que:
9.3.1. comunique à interessada, com fundamento nos arts. 71, inciso IX, da Constituição Federal e 262 do Regimento Interno desta Corte de Contas, no prazo de 15 (quinze) dias, contados a partir da ciência da presente deliberação, o inteiro teor deste Acórdão, e, após, faça cessar os pagamentos decorrentes do ato ora impugnado, sob pena de responsabilidade solidária da autoridade administrativa omissa;
9.3.2. promova o destaque da parcela de quintos incorporada pelo exercício de função comissionada entre 8/4/1998 e 4/9/2001, transformando-a em "Parcela Compensatória" a ser absorvida por quaisquer reajustes futuros, consoante modulação estabelecida pelo STF no âmbito do RE 638.115/CE, comunicando a este Tribunal as providências adotadas, a teor dos arts. 262, caput, do Regimento Interno e 8º, caput, da Resolução 206/2007; 
9.3.3. alerte a Sr.ª Sueli Shinzato no sentido de que o efeito suspensivo proveniente da interposição de eventuais recursos, caso não providos, não a exime da devolução dos valores indevidamente percebidos após a notificação;
9.3.4. envie a esta Corte de Contas, no prazo de 30 (trinta) dias, por cópia, comprovantes de que a interessada teve ciência desta deliberação; 
9.4. dar ciência desta deliberação ao Tribunal Regional Eleitoral do Estado de São Paulo;
9.5. determinar à Sefip que:
9.5.1. acompanhe o cumprimento das determinações elencadas nos itens 9.3.1 a 9.3.4 deste Acórdão; e
9.5.2. arquive os autos.
 (destacamos e sublinhamos) 
HISTÓRICO 
2.	O ato de aposentadoria da interessada foi julgado ilegal, em razão da incorporação de parcelas de quintos/décimos referentes ao exercício de função de confiança posteriores ao advento da Lei 9.624/1998, o que levou a Corte de Contas a fazer a determinação constante do subitem 9.3.2 do acórdão recorrido para que o órgão de origem efetuasse o destaque da parcela de quintos relativos ao período de 8/4/1998 a 4/9/2001, transformando-a em "Parcela Compensatória" a ser absorvida por quaisquer reajustes futuros, consoante modulação estabelecida pelo STF no âmbito do RE 638.115/CE.
ADMISSIBILIDADE
3.	Reitera-se o exame de admissibilidade realizado pelo Sar/Serur (peças 15 e 16) , que opinou pelo conhecimento do recurso, nos termos do artigo 48 da Lei 8.443/1992, c/c os artigos 285 e 286, parágrafo único, do RI/TCU, suspendendo-se os efeitos dos subitens 9.1, 9.3, 9.3.1 (exceto primeira parte) e 9.3.2 do Acórdão 4076/2021-TCU-Primeira Câmara. O Excelentíssimo Senhor Ministro Jorge Oliveira, mediante despacho de peça 19, concordou com esta unidade técnica. 
EXAME DE MÉRITO
4.	Delimitação
4.1.	Constitui objeto do presente recurso definir se:
é o caso de transformar os quintos relativos ao período de 8/4/1998 a 4/9/2001 em "Parcela Compensatória" a ser absorvida por quaisquer reajustes futuros, conforme modulação de efeitos prevista no RE 638.115/CE;
houve afronta ao RE 638.115/CE pelo acórdão recorrido ao considerar ilegal o ato de aposentadoria que contempla o pagamento de quintos incorporados após 8/4/1998.
5.	Da transformação dos quintos em "Parcela Compensatória"
5.1.	O TRE/SP defende a manutenção do pagamento de quintos a Sueli Shinzato, referentes a 3/5 da função comissionada de nível FC-4, exercida de 27/2/1998 a 10/2/2001, com base nos seguintes argumentos:
5.2.	A ex-servidora tem assegurado o direito à incorporação da VPNI em comento por força de decisão transitada em julgado em 2/3/2011, proferida pelo Juízo da 22ª Vara Federal Cível de São Paulo no Processo 0000292-57.2004.4.03.6100, em ação promovida pelo Sindicato dos Trabalhadores do Judiciário Federal do Estado de São Paulo (Sintrajud) , estando o nome da referida aposentada incluído no rol de substituídos pela entidade sindical (peça 14) .
5.3.	Importante ressaltar que este Regional já havia reconhecido tal direito a seus servidores na via administrativa, não constando, assim, anotação de que houve a posterior concessão de quintos por tutela jurisdicional nos prontuários dos beneficiados pela mencionada ação judicial tampouco no Sistema de Gestão de Recursos Humanos (SGRH) . 
5.4.	A anotação da origem da concessão, se judicial ou administrativa, tornou-se relevante quanto às consequências jurídicas somente a partir da modulação dos efeitos do acórdão proferido pelo Supremo Tribunal Federal nos autos do RE 638.115/CE.
5.5.	Apesar da ilegalidade da incorporação da vantagem, o direito da servidora está resguardado pela coisa julgada material, que somente pode ser afastada mediante o manejo de mecanismos jurídicos aptos a rescindir o título executivo ou torná-lo inexequível.
Análise:
5.6	Convém, de pronto, transcrever excerto do voto condutor do acórdão recorrido que trata da irregularidade em relação aos quintos:
4. Conforme consta da peça 2, a Sr.ª Sueli Shinzato ocupou função comissionada posteriormente ao advento da Lei 9.624/1998, cuja parcela foi incorporada aos seus proventos por força de decisão administrativa, razão por que deve ser determinado ao órgão de origem que proceda à adequação da aludida parcela conforme modulado pelo Supremo Tribunal Federal no âmbito do RE 638.115, comunicando a este Tribunal as providências adotadas.
 (destaques acrescidos) 
5.7	Tal entendimento foi fixado com base nas informações, disponíveis à época, de que a referida concessão de quintos teria amparo tão somente em decisão administrativa.
5.8	Ocorre que, no presente pedido de reexame formulado pelo TRE/SP, houve a apresentação de cópia do Processo 0000292-57.2004.4.03.6100 (peça 14) , de autoria do Sindicato dos Trabalhadores do Judiciário Federal do Estado de São Paulo (Sintrajud) , cuja decisão judicial proferida pela 22ª Vara Federal Cível de São Paulo, transitada em julgado em 2/3/2011, assegurou o direito à incorporação da VPNI em comento aos substituídos pela entidade sindical, entre os quais se encontra arrolada a aposentada Sueli Shinzato.
5.9.	Segundo o recorrente, o TRE/SP já havia reconhecido tal direito a seus servidores na via administrativa, mas a posterior concessão de quintos por tutela jurisdicional não foi anotada nos prontuários dos servidores beneficiados pela ação judicial ou no Sistema de Gestão de Recursos Humanos (SGRH) , pois tal fato somente se tornou relevante quanto às consequências jurídicas a partir da modulação dos efeitos do acórdão proferido pelo Supremo Tribunal Federal nos autos do RE 638.115/CE.
5.10.	Tendo sido comprovado pelo TRE/SP que a vantagem percebida pela referida ex-servidora está amparada por decisão judicial transitada em julgado, entende-se que deve ser tornada sem efeito a determinação contida no item 9.3.2 do acórdão recorrido, ante a necessidade de observância da modulação de efeitos quanto à manutenção da parcela de quintos incorporados entre 8/4/1998 e 4/9/2001 imune a absorção por reajustes futuros, ficando, assim, afastada sua transformação em "Parcela Compensatória".
5.11.	Dessa forma, opina-se pelo acolhimento dos argumentos apresentados.
6.	Da possível afronta ao RE 638.115/CE pelo acórdão recorrido ao considerar ilegal o pagamento de quintos/décimos incorporadas após 8/4/1998
6.1.	Apesar de reconhecer a ilegalidade da incorporação da vantagem, o TRE/SP aduz que o direito da servidora à continuidade do recebimento de quintos está resguardado pela coisa julgada material, que somente pode ser afastada mediante o manejo de mecanismos jurídicos aptos a rescindir o título executivo ou torná-lo inexequível.
Análise
6.2.	Registra-se, por oportuno, que a comprovação do trânsito em julgado, por si só, não possui o condão de alterar o julgamento pela ilegalidade do ato de aposentadoria pela Corte de Contas, pois que o STF deixou assente que a incorporação de quintos, no período de 8/4/1998 até 4/9/2001, ofende o princípio da legalidade, nos termos da tese firmada em sede de repercussão geral, Tema 395. 
6.3.	Convém mencionar que o TCU tem posicionamento do Plenário de como os órgãos jurisdicionados devem proceder em relação às parcelas de quintos/décimos de funções comissionadas exercidas entre 8/4/1998 a 4/9/2001, conforme o Acórdão 1255/2020-TCU-Plenário (Relator Ministro-Substituto Marcos Bemquerer Costa) a seguir transcrito no que é pertinente:
9.2. com a finalidade de orientar o tratamento do tema relacionado ao pagamento da rubrica de "opção" do art. 2º da Lei 8.911/1994 e à incorporação de "quintos", dar ciência ao Senado Federal de que:
 (...) 
9.2.2. deve-se verificar a origem do pagamento de "quintos", se advindos de decisão judicial transitada em julgado ou não ou ainda de decisão administrativa e, na hipótese em que não houver decisão judicial passada em julgado ou quando se tratar de decisão administrativa, a vantagem de "quintos" incorporada com fulcro em funções comissionadas exercidas entre 8/4/1998 a 4/9/2001 deve ser destacada e transformada em "parcela compensatória" a ser absorvida por reajustes futuros concedidos nos proventos, na linha da solução definitiva da controvérsia conferida à matéria pela Suprema Corte, por meio do RE 638.115/CE, e consoante o Acórdão 442/2020-TCU-Segunda Câmara (Relator Ministro Substituto Marcos Bemquerer Costa) .
6.4.	Assim, mesmo nas situações em que as parcelas de quintos/décimos foram incorporadas após 8/4/1998, com base em decisão judicial transitada em julgado, o ato concessório de aposentadoria é ilegal e não é registrado. O provimento judicial somente impede a suspensão dos pagamentos das parcelas indevidas. Acerca da questão, cabe trazer à baila excerto do voto condutor do Acórdão 3842/2020-TCU-Primeira Câmara (Relator Ministro Walton Alencar Rodrigues) :
A esta altura, todavia, nova decisão do STF, proferida em embargos de declaração com efeitos infringentes, opostos no âmbito do mesmo RE 638.115, alterou o entendimento até então tranquilamente adotado. Em 18/12/2019, o Plenário do STF modulou os efeitos da decisão para, no que interessa a estes autos, acolher parcialmente os embargos de declaração, com efeitos infringentes, e "reconhecer indevida a cessação imediata do pagamento dos quintos quando fundado em decisão judicial transitada em julgado".
A decisão divulgada no sítio eletrônico do STF não afasta a ilegitimidade do pagamento dos quintos nas condições anteriormente descritas, mas modula efeitos para os que os recebem por força de decisão judicial, transitada ou não em julgado, e de decisão administrativa.
Feita tal distinção e devidamente caracterizada inadequação do benefício aos dispositivos legais aplicáveis à matéria, é certo que o recente julgado do STF não pode compelir esta Casa, cuja competência de apreciar a legalidade de atos de pessoal foi atribuída pela própria Constituição Federal (art. 71, inciso III) , a contrariar suas convicções, a jurisprudência consolidada dos tribunais superiores e os fatos consignados nos autos, para registrar ato de pessoal manifestamente irregular, salvo na esporádica hipótese de trânsito em julgado de processo em que o TCU foi parte e que teve por finalidade específica o respectivo registro (vide MS 23.665/DF e MS 22.009/MG) , que não é o caso destes autos.
Todavia, sem transgredir frontalmente o provimento jurisdicional, não há como a Universidade Federal de Santa Maria promover a cessação dos pagamentos, apesar do desequilíbrio que causam ao sistema previdenciário.
Em circunstâncias análogas, este Tribunal tem considerado ilegais e negado registro aos atos de aposentadoria que contêm parcelas conferidas pelo Judiciário em contrariedade com o entendimento do TCU, sem, contudo, determinar a suspensão do pagamento nem informar sobre a possibilidade de edição de novo ato eivado das irregularidades. Nesse sentido, cito, entre outros, os Acórdãos 1.910/2004 e 11.079/2019, da 1ª Câmara, 5.797/2014, da 2ª Câmara, e 1.857/2003, do Plenário.
O julgamento pela ilegalidade sem suspensão do pagamento consolidou-se no TCU na esteira de um sem número de decisões do STF, entre as quais as proferidas no âmbito dos Mandados de Segurança 23.758, 24.529, 24.569, 24.939, 25.460, 26.086, 26.088, 26.132, 26.156, 26.186, 26.228, 26.271, 26.387, 26.408, 26.443, 27.374, 27.551, 27.575, 27.649, 27.732, 23.665 e 33528. Do último, transcrevo o trecho a seguir:
"E que o fundamento em que se apoia a pretensão mandamental ora em exame tem o beneplácito da jurisprudência do Supremo Tribunal Federal, que, em sucessivos precedentes, tem reconhecido, quer em decisões monocráticas, quer em julgamentos colegiados, ser integralmente oponível ao E. Tribunal de Contas da União a autoridade da coisa julgada, cuja eficácia subordinante, desse modo, não poderá ser transgredida por qualquer órgão estatal, inclusive pela própria Corte de Contas.
	(...) 
Vê-se, pois, que o E. Tribunal de Contas da União não dispõe, constitucionalmente, de poder para rever decisão judicial transitada em julgado (RTJ 193/556-557, Rel. Min. CARLOS VELLOSO) nem para determinar a suspensão de benefícios garantidos por sentença impregnada da autoridade da coisa julgada (AI 471.430-AgR/DF, Rel. Min. EROS GRAU) , ainda que o direito reconhecido pelo Poder Judiciário não tenha o beneplácito da jurisprudência prevalecente no âmbito do Supremo Tribunal Federal, pois a 'res judicata', em matéria civil, só pode ser legitimamente desconstituída mediante ação rescisória:"
Ao deixar de determinar a suspensão do pagamento, o TCU evita que o jurisdicionado seja forçado a escolher entre obedecer à sua ordem, sujeitando-se a detenção, multa e prisão em flagrante por descumprimento de decisão judicial, e ignorá-la, sujeitando-se à multa do art. 58 da Lei 8.443/1992.
Ante o exposto, julgo ilegais os atos de concessão inicial e de alteração de aposentadoria de Nelcindo Nascimento Terra, nego-lhes registro e VOTO no sentido de que o Tribunal adote a deliberação que ora submeto à apreciação deste Colegiado.
6.5.	Diante disso, opina-se pela rejeição das alegações do recorrente.
CONCLUSÃO
7.	       Da análise de mérito, conclui-se que:
não é o caso de transformar os quintos relativos ao período de 8/4/1998 a 4/9/2001 em "Parcela Compensatória" a ser absorvida por quaisquer reajustes futuros, ante a comprovação pelo TRE/SP de que a aposentada Sueli Shinzato é beneficiária de decisão judicial transitada em julgado, que ampara a continuidade dos pagamentos, conforme modulação de efeitos fixada pelo STF no RE 638.115/CE; 
não houve afronta ao RE 638.115/CE pelo acórdão recorrido ao considerar ilegal o ato de aposentadoria que contempla o pagamento de quintos incorporados após 8/4/1998.
7.1.	Por conseguinte, deve-se dar provimento parcial ao presente recurso, para afastar a determinação de transformação dos quintos em "Parcela Compensatória".
PROPOSTA DE ENCAMINHAMENTO
8.	Ante o exposto, submetem-se os autos à consideração superior, propondo-se, com fundamento no art. 48 da Lei 8.443/1992:
conhecer do recurso e, no mérito, dar-lhe provimento parcial, tornando sem efeito o item 9.3.2 do acórdão recorrido;
informar ao recorrente e demais interessados do acórdão a ser proferido, destacando que o relatório e o voto que o fundamentam podem ser acessados por meio do endereço eletrônico www.tcu.gov.br/acordaos."
2.	Por sua vez, o Ministério Público junto ao TCU - MPTCU (peça 25) manifestou-se nos seguintes termos:
"Trata-se de pedido de reexame interposto pelo TRT-23 contra decisão deste Tribunal que considerou ilegais os atos de aposentadoria de Humberto Araújo dos Santos e Maria Anita Vieira Vilela e negou os seus registros.
Segundo o referido decisum, as negativas de registro ocorreram em razão de que houve incorporação de Quintos após 8/4/1998, o que contraria o entendimento do Supremo Tribunal Federal no RE 638.115/CE, com repercussão geral reconhecida.
A Secretaria de Recursos (Serur) , após analisar individualmente os argumentos apresentados na peça recursal, propõe conhecer do recurso, para, no mérito, negar-lhe provimento, por entender que não foram trazidos aos autos argumentos suficientes para alterar a deliberação recorrida.
De fato, ao analisar a peça recursal, é possível observar que, no mérito, os argumentos trazidos pelo TRT-23 não permitem afastar a irregularidade apontada na deliberação recorrida, em razão de que houve incorporação de Quintos após 8/4/1998.
Sobre a incorporação de Quintos relativos a funções exercidas após 8/4/1998, o entendimento do Supremo Tribunal Federal, a partir do julgamento realizado no Recurso Extraordinário - RE 638.115/CE, com repercussão geral reconhecida, passou a ser no sentido da sua impossibilidade, em razão da ausência de amparo legal, senão vejamos:
Recurso extraordinário. 2. Administrativo. 3. Servidor público. 4. Incorporação de quintos decorrente do exercício de funções comissionadas no período compreendido entre a edição da Lei 9.624/1998 e a MP 2.225-48/2001. 5. Impossibilidade. 6. Recurso extraordinário provido. (RE 638.115/CE - Relator:  Ministro Gilmar Mendes. Julgado em 19/03/2015, Órgão Julgador:  Tribunal Pleno. Repercussão Geral de Mérito. Publicado no DJe-151 de 3/8/2015, divulgado em 31/07/2015) 
Ao modular os efeitos da referida decisão, no entanto, aquela Corte, em sede de embargos de declaração julgados em 30/6/2017, havia entendido que o pagamento da referida parcela deveria ser cessado em qualquer hipótese, aplicando-se tal entendimento até mesmo para os servidores que obtiveram o direito à incorporação assegurado por decisão judicial transitada em julgado, sem a necessidade de ação rescisória.
No entanto, em novo julgamento realizado em 18/12/2019, o STF acolheu parcialmente os embargos de declaração, com efeitos infringentes, para reconhecer indevida a cessação imediata do pagamento da parcela quando fundado em decisão judicial transitada em julgado. Já no caso daqueles que recebem os Quintos em virtude de decisões administrativas ou decisões judiciais sem trânsito em julgado, modulou os efeitos da decisão para manter o pagamento da parcela até a sua absorção integral por quaisquer reajustes futuros concedidos aos servidores.
Nesses casos, este Tribunal tem considerado ilegal o pagamento da referida parcela e determinado às Unidades Jurisdicionadas que adotem as medidas necessárias à regularização dos pagamentos indevidos de acordo com a modulação dos efeitos realizada pelo STF nos autos do RE 638.115/CE, a exemplo dos Acórdão 659/2020-TCU-Primeira Câmara, relatado pelo Ministro Walton Alencar Rodrigues, e 622/2020-TCU- 2ª Câmara, relatado pelo Ministro Aroldo Cedraz.
In casu, verifica-se que não há necessidade de alteração da deliberação recorrida, pois a mesma já determinou a aplicação da modulação realizada pelo Supremo Tribunal Federal nos autos do RE 638.115/CE, no caso de haver decisão judicial transitada em julgado amparando o pagamento da parcela impugnada.
Ante o exposto, este membro do Ministério Público de Contas, em consonância com a Unidade Técnica, entende que o presente pedido de reexame deve ser conhecido, para, no mérito, ter seu provimento negado." 
É o Relatório.

não há.

Procurador Sergio Ricardo Costa Caribé.

PEDIDO DE REEXAME. APOSENTADORIA. INCORPORAÇÃO DE FUNÇÃO COMISSIONADA APÓS A LEI 9.624/1998. PROCEDÊNCIA PARCIAL DAS ALEGAÇÕES RECURSAIS. INCORPORAÇÃO DECORRENTE DE SENTENÇA TRANSITADA EM JULGADA. MODULAÇÃO DE EFEITOS DA DECISÃO PROFERIDA NO RE 638.115. PROVIMENTO PARCIAL. INSUBSISTÊNCIA DE DETERMINAÇÕES PARA CONVERSÃO DA RUBRICA EM PARCELA COMPENSATÓRIA E PARA SUSPENSÃO DO PAGAMENTO. .

APOSENTADORIA (APOS)

Secretaria de Recursos - Serur.

Atendidos os requisitos de admissibilidade, conheço do pedido de reexame interposto pelo Tribunal Regional Eleitoral de São Paulo - TRE/SP contra o Acórdão 4076/2021-TCU-Primeira Câmara (Relator o Ministro-Substituto Augusto Sherman Cavalcanti) , que julgou ilegal o ato de concessão de aposentadoria à ex-servidora daquela corte eleitoral Sueli Shinzato, em virtude de dele constar parcela relativa à incorporação de função comissionada exercida após a edição da Lei 9.624/1998, com base em decisão administrativa, e determinou a conversão daquela rubrica em parcela compensatória, "a ser absorvida por quaisquer reajustes futuros, consoante modulação estabelecida pelo STF no âmbito do RE 638.115/CE"  (item 9.3.2. do Acórdão) .
2.	Basicamente, alegou o recorrente que: (i) a incorporação de função pela interessada decorreu não só de decisão administrativa, mas também de sentença transitada em julgado proferida pela 22ª Vara Federal Cível de São Paulo no Processo 0000292-57.2004.4.03.6100, movido pelo Sindicato dos Trabalhadores do Judiciário Federal do Estado de São Paulo; e (ii) a deliberação do TCU afrontaria a decisão do Supremo Tribunal Federal - STF no Recurso Extraordinário - RE 638.115, uma vez que, por estar protegido pela coisa julgada material, o direito da servidora somente à percepção da vantagem poderia ser invalidado mediante manejo dos instrumentos jurídicos adequados.
3.	Após examinar tais argumentos, a Secretaria de Recursos - Serur, em pareceres uniformes e ante a modulação de efeitos promovida pelo STF no RE há pouco mencionado, opinou pelo provimento parcial do pedido de reexame, a fim de ser tornado sem efeito o item 9.3.2. do Acórdão recorrido, que determinou a transformação da rubrica em parcela compensatória.
4.	O Ministério Público junto ao TCU - MPTCU, por sua vez, manifestou-se pelo não provimento do recurso, por entender "que não há necessidade de alteração da deliberação recorrida, pois a mesma já determinou a aplicação da modulação realizada pelo Supremo Tribunal Federal nos autos do RE 638.115/CE, no caso de haver decisão judicial transitada em julgado amparando o pagamento da parcela impugnada."
5.	Com escusas por divergir da Procuradoria, acompanho os pareceres da Serur, com pequeno ajuste no encaminhamento ali proposto.
6.	Não há dúvida acerca da irregularidade da incorporação de funções comissionadas exercidas após 08/04/1998, data da publicação da Lei 9.624/1998, consoante decidiu o STF ao julgar o RE 638.115 e fixar, em repercussão geral, a Tese 395, cujo teor é o seguinte: "Ofende o princípio da legalidade a decisão que concede a incorporação de quintos pelo exercício de função comissionada no período de 8/4/1998 até 4/9/2001, ante a carência de fundamento legal."
7.	Ao modular os efeitos da decisão proferida naquele RE, a Corte Suprema, em 18/12/2019, deliberou por:
	a) reconhecer indevida a cessação imediata do pagamento das incorporações quando fundada em decisão judicial transitada em julgado;
	b) garantir àqueles que continuavam recebendo a parcela, até aquela data, em razão de decisão administrativa ou decisão judicial sem trânsito em julgado, a manutenção do pagamento da parcela até sua absorção integral por quaisquer reajustes futuros concedidos aos servidores.
8.	Essa orientação tem sido seguida por esta Corte, tanto assim que, no caso em foco, o item 9.3.2 do Acórdão recorrido, diante da informação de que a incorporação teria decorrido de decisão administrativa, determinou a conversão da rubrica em parcela a ser absorvida por futuros reajustes.
9.	Não obstante tal determinação tenha feito referência à modulação efetuada pelo STF, como bem apontou o MPTCU, é inequívoco que a orientação explícita para conversão é incompatível com a posterior constatação de que a rubrica em debate foi concedida por decisão judicial transitada em julgado.
10.	 Assim, no tocante a este ponto, concordo com a Serur que deve ser dado provimento ao pedido de reexame e tornado insubsistente o item 9.3.2. do Acórdão recorrido.
11.	Adicionalmente, lembro que, mesmo no caso de incorporação com base em sentença transitada em julgado, prevalece a irregularidade da inclusão da vantagem em questão no ato de aposentadoria, ainda que preservado o pagamento da rubrica.
12.	Esse desfecho tem sido adotado em várias deliberações deste Tribunal, a exemplo dos Acórdão 5674/2020-TCU-Segunda Câmara (Relator o Ministro Augusto Nardes) , 6.128/2020 - 1ª Câmara (Relator o Ministro-Substituto Weder de Oliveira) , 6.170/2020 - 2ª Câmara (Relator o Ministro Raimundo Carreiro) , 6.377/2020 - 2ª Câmara (Relator o Ministro-Substituto André Luís de Carvalho) , 5.450/2020 e 6.471/2020 - 1ª Câmara (Relator o Ministro Benjamin Zymler) .
13.	Para melhor compreensão, transcreve-se a seguir trecho do Voto condutor do último Acórdão mencionado:
"14. 	Como se vê, restou preservada pela Suprema Corte a situação daqueles que tiveram a incorporação irregular assentada em decisão judicial transitada em julgado.
15. 	Como esse foi o caso da sra. (...) , não se apresenta possível a supressão da parcela dos rendimentos a que faria jus, tomados como referência para composição dos proventos de seus dependentes.
16. 	Assim, em que pese a inclusão de vantagem irregular nos proventos dos recorrentes - o que dá ensejo à negativa de registro do ato de pensão - devem ser suprimidas do Acórdão 4528/2019-TCU-Primeira Câmara, em relação a eles, as determinações para cessação dos pagamentos do benefício e para emissão de novo título concessório (itens 9.2.2.1 e 9.2.2.2) ."  (grifou-se) 
 14.	Quanto à possibilidade de a manifestação desta Corte de Contas sobre a legalidade da incorporação ofender a jurisprudência do STF acerca do tema, peço licença para transcrever excerto do Voto condutor do Acórdão 3842/2020-TCU-Primeira Câmara (Relator o Ministro Walton Alencar Rodrigues) , muito bem utilizado pela Serur para debater a questão e já constante também do Relatório que antecedeu este Voto:
	"A esta altura, todavia, nova decisão do STF, proferida em embargos de declaração com efeitos infringentes, opostos no âmbito do mesmo RE 638.115, alterou o entendimento até então tranquilamente adotado. Em 18/12/2019, o Plenário do STF modulou os efeitos da decisão para, no que interessa a estes autos, acolher parcialmente os embargos de declaração, com efeitos infringentes, e "reconhecer indevida a cessação imediata do pagamento dos quintos quando fundado em decisão judicial transitada em julgado".
	A decisão divulgada no sítio eletrônico do STF não afasta a ilegitimidade do pagamento dos quintos nas condições anteriormente descritas, mas modula efeitos para os que os recebem por força de decisão judicial, transitada ou não em julgado, e de decisão administrativa.
	Feita tal distinção e devidamente caracterizada inadequação do benefício aos dispositivos legais aplicáveis à matéria, é certo que o recente julgado do STF não pode compelir esta Casa, cuja competência de apreciar a legalidade de atos de pessoal foi atribuída pela própria Constituição Federal (art. 71, inciso III) , a contrariar suas convicções, a jurisprudência consolidada dos tribunais superiores e os fatos consignados nos autos, para registrar ato de pessoal manifestamente irregular, salvo na esporádica hipótese de trânsito em julgado de processo em que o TCU foi parte e que teve por finalidade específica o respectivo registro (vide MS 23.665/DF e MS 22.009/MG) , que não é o caso destes autos.
	Todavia, sem transgredir frontalmente o provimento jurisdicional, não há como (...) promover a cessação dos pagamentos, apesar do desequilíbrio que causam ao sistema previdenciário.
	Em circunstâncias análogas, este Tribunal tem considerado ilegais e negado registro aos atos de aposentadoria que contêm parcelas conferidas pelo Judiciário em contrariedade com o entendimento do TCU, sem, contudo, determinar a suspensão do pagamento nem informar sobre a possibilidade de edição de novo ato eivado das irregularidades. Nesse sentido, cito, entre outros, os Acórdãos 1.910/2004 e 11.079/2019, da 1ª Câmara, 5.797/2014, da 2ª Câmara, e 1.857/2003, do Plenário.
	O julgamento pela ilegalidade sem suspensão do pagamento consolidou-se no TCU na esteira de um sem número de decisões do STF, entre as quais as proferidas no âmbito dos Mandados de Segurança 23.758, 24.529, 24.569, 24.939, 25.460, 26.086, 26.088, 26.132, 26.156, 26.186, 26.228, 26.271, 26.387, 26.408, 26.443, 27.374, 27.551, 27.575, 27.649, 27.732, 23.665 e 33528. Do último, transcrevo o trecho a seguir:
"E que o fundamento em que se apoia a pretensão mandamental ora em exame tem o beneplácito da jurisprudência do Supremo Tribunal Federal, que, em sucessivos precedentes, tem reconhecido, quer em decisões monocráticas, quer em julgamentos colegiados, ser integralmente oponível ao E. Tribunal de Contas da União a autoridade da coisa julgada, cuja eficácia subordinante, desse modo, não poderá ser transgredida por qualquer órgão estatal, inclusive pela própria Corte de Contas.
 (...) 
Vê-se, pois, que o E. Tribunal de Contas da União não dispõe, constitucionalmente, de poder para rever decisão judicial transitada em julgado (RTJ 193/556-557, Rel. Min. CARLOS VELLOSO) nem para determinar a suspensão de benefícios garantidos por sentença impregnada da autoridade da coisa julgada (AI 471.430-AgR/DF, Rel. Min. EROS GRAU) , ainda que o direito reconhecido pelo Poder Judiciário não tenha o beneplácito da jurisprudência prevalecente no âmbito do Supremo Tribunal Federal, pois a 'res judicata', em matéria civil, só pode ser legitimamente desconstituída mediante ação rescisória:'
Ao deixar de determinar a suspensão do pagamento, o TCU evita que o jurisdicionado seja forçado a escolher entre obedecer à sua ordem, sujeitando-se a detenção, multa e prisão em flagrante por descumprimento de decisão judicial, e ignorá-la, sujeitando-se à multa do art. 58 da Lei 8.443/1992."
15.	Como se denota dos trechos acima destacados, além de ser tornado insubsistente o item 9.3.2, que determinou a conversão da rubrica em parcela compensatória, também deve ser atribuída nova redação ao item 9.3.1, cuja parte final determinou a cessão de pagamentos decorrentes do ato impugnado.
	Com essas observações, voto pela adoção da minuta de acórdão que trago a este Colegiado.
TCU, Sala das Sessões, em 29 de junho de 2021.
JORGE OLIVEIRA 
Relator